ACORDAO-COMPLETO-2567306

ACÓRDÃO 8749/2022 ATA 43/2022 - SEGUNDA CÂMARA

VISTOS, relatados e discutidos estes autos que cuidam de tomada de contas especial instaurada pelo Ministério do Desenvolvimento Regional, em desfavor de João Ocivaldo Batista de Amorim, em razão da não comprovação da regular aplicação dos recursos repassados pela União por meio do Termo de compromisso de registro Siafi 672638, firmado entre o órgão federal e município de Canutama/AM, e que tinha por objeto "ações de atendimento emergencial para socorro, assistência e restabelecimento de serviços essenciais, no município de Canutama/AM".
ACORDAM os Ministros do Tribunal de Contas da União, reunidos em Sessão da Segunda Câmara, diante das razões expostas pelo Relator, em:
9.1. reconhecer, de ofício, a ocorrência da prescrição quinquenal das pretensões punitivas e de ressarcimento do TCU, ordenado o arquivamento do presente processo, com fulcro no art. 11 da Resolução TCU 344/2022;
9.2. enviar cópia do presente Acórdão ao Ministério do Desenvolvimento Regional, ao responsável e ao Município de Canutama/AM, informando que a presente deliberação, acompanhada do Relatório e do Voto que a fundamenta, está disponível para a consulta no endereço www.tcu.gov.br/acordaos, além de esclarecer que, caso requerido, o TCU poderá fornecer sem custos as correspondentes cópias, de forma impressa.

TOMADA DE CONTAS ESPECIAL. TCE instaurada pelo(a) Ministério do Desenvolvimento Regional em razão de Não comprovação da regular aplicação dos recursos repassados pela União, Termo de compromisso TERMO COMP 0154/2012, firmado com o/a MINISTERIO DO DESENVOLVIMENTO REGIONAL, Siafi/Siconv 672638, função SEGURANCA PUBLICA, que teve como objeto AÇÕES DE ATENDIMENTO EMERGENCIAL PARA SOCORRO, ASSISTÊNCIA E RESTABELECIMENTO DE SERVIÇOS ESSENCIAIS, NO MUNICÍPIO DE CANUTAMA, NO ESTADO DO AMAZONAS. (nº da TCE no sistema: 2520/2021).

Segunda Câmara

Ministério do Desenvolvimento Regional.

3. Interessados/Responsáveis:
3.1. Responsável: Joao Ocivaldo Batista de Amorim (XXX.502.552-XX).

13.1. Ministros presentes: Bruno Dantas (Presidente), Aroldo Cedraz e Antonio Anastasia (Relator).
13.2. Ministro-Substituto convocado: Marcos Bemquerer Costa.

ANTONIO ANASTASIA

Transcrevo a seguir, nos termos do art. 1º, § 3º, inciso I, da Lei nº 8.443/92, a instrução lavrada no âmbito da Secretaria de Controle Externo de Tomada de Contas Especial (peça 50) , cujas conclusões contaram com a anuência do corpo diretivo daquela unidade técnica (peças 51 e 52) .
"INTRODUÇÃO
Cuidam os autos de tomada de contas especial instaurada pelo Ministério do Desenvolvimento Regional, em desfavor de João Ocivaldo Batista de Amorim, em razão da não comprovação da regular aplicação dos recursos repassados pela União por meio do Termo de compromisso de registro Siafi 672638 (peça 4) , firmado entre o órgão federal e município de Canutama/AM, e que tinha por objeto "ações de atendimento emergencial para socorro, assistência e restabelecimento de serviços essenciais, no município de Canutama/AM".
HISTÓRICO
Em 4/11/2021, com fundamento na IN/TCU 71/2012, alterada pela IN/TCU 76/2016, e DN/TCU 155/2016, o dirigente do Ministério do Desenvolvimento Regional autorizou a instauração da tomada de contas especial (peça 26) . O processo foi registrado no sistema e-TCE com o número 2520/2021.
O Termo de compromisso de registro Siafi 672638 foi firmado no valor de R$ 347.840,00, sendo R$ 347.840,00 à conta do concedente e R$ 0,00 referentes à contrapartida do convenente. Teve vigência de 24/7/2012 a 23/7/2013, com prazo para apresentação da prestação de contas em 21/9/2013. Os repasses efetivos da União totalizaram R$ 347.840,00 (peça 7) .
A prestação de contas e complementações enviadas foram analisadas por meio dos documentos constantes nas peças 5 e 16.
	O fundamento para a instauração da Tomada de Contas Especial, conforme consignado na matriz de responsabilização elaborada pelo tomador de contas, foi a constatação da seguinte irregularidade: 
Realização de despesas em itens não permitidos ou incompatíveis com o objeto do termo de compromisso descrito como "AÇÕES DE ATENDIMENTO EMERGENCIAL PARA SOCORRO, ASSISTÊNCIA E RESTABELECIMENTO DE SERVIÇOS ESSENCIAIS, NO MUNICÍPIO DE CANUTAMA, NO ESTADO DO AMAZONAS.". Faltou uma melhor especificação da meta de aquisição de combustíveis e derivados do petróleo.
O responsável arrolado na fase interna foi devidamente comunicado e, diante da ausência de justificativas suficientes para elidir a irregularidade e da não devolução dos recursos, instaurou-se a tomada de contas especial.
	No relatório (peça 28) , o tomador de contas concluiu que o prejuízo importaria no valor original de R$ 99.195,08, imputando-se a responsabilidade a Joao Ocivaldo Batista de Amorim, PREFEITO, no período de 1/1/2009 a 31/12/2016, na condição de gestor dos recursos. 
		Em 6/1/2022, a Controladoria-Geral da União emitiu o relatório de auditoria (peça 31) , em concordância com o relatório do tomador de contas. O certificado de auditoria e o parecer do dirigente do órgão de controle interno concluíram pela irregularidade das presentes contas (peças 32 e 33) .
	Em 11/1/2022, o ministro responsável pela área atestou haver tomado conhecimento das conclusões contidas no relatório e certificado de auditoria, bem como do parecer conclusivo do dirigente do órgão de controle interno, manifestando-se pela irregularidade das contas, e determinou o encaminhamento do processo ao Tribunal de Contas da União (peça 34) .
Na instrução inicial (peça 39) , analisando-se os documentos nos autos, concluiu-se pela necessidade de realização de citação para a seguinte irregularidade: 
Irregularidade 1: não comprovação da execução de parcela das despesas realizadas no âmbito do Termo de Compromisso 154/2012, tendo em vista a ausência de especificação dos veículos e equipamentos em que foram utilizados os combustíveis adquiridos.
	Evidências da irregularidade: documentos técnicos presentes nas peças 1, 4, 5, 8, 9, 10, 12, 16 e 23.
	Normas infringidas: art. 37, caput, c/c o art. 70, parágrafo único, da Constituição da República Federativa do Brasil; art. 93 do Decreto-lei 200/1967; art. 66 do Decreto 93.872/1986; 
	Débito relacionado ao responsável João Ocivaldo Batista de Amorim:
	Data de ocorrência
	Valor histórico (R$) 

	16/8/2012
	99.482,92

		Cofre credor: Tesouro Nacional.
		Responsável: João Ocivaldo Batista de Amorim.
Conduta: não apresentar relação dos veículos e equipamentos em que foram utilizados os combustíveis adquiridos, com suas especificações (placa, chassi, modelo etc.) .
Nexo de causalidade: a ausência das informações impediu a comprovação do destino dado aos combustíveis, bem como da boa e regular aplicação dos recursos.
Culpabilidade: não há excludentes de ilicitude, de culpabilidade e de punibilidade; é razoável supor que o responsável tinha consciência da ilicitude de sua conduta; era exigível conduta diversa da praticada, qual seja, apresentar os elementos comprobatórios necessários à demonstração do destino dado ao combustível. 
Encaminhamento: citação.
Em cumprimento ao pronunciamento da unidade (peça 41) , foi efetuada citação do responsável, nos moldes adiante:
 João Ocivaldo Batista de Amorim - promovida a citação do responsável, conforme delineado adiante:
	Comunicação: Ofício 41424/2022 - Seproc (peça 45) 
Data da Expedição: 17/8/2022
Data da Ciência: não houve (Número inexistente) (peça 48) 
Observação: Ofício enviado para o endereço do responsável, conforme pesquisa na base de dados no sistema do Renach, custodiada pelo TCU (peça 42) .
	
	Comunicação: Ofício 41425/2022 - Seproc (peça 44) 
Data da Expedição: 17/8/2022
Data da Ciência: não houve (Endereço insuficiente) (peça 47) 
Observação: Ofício enviado para o endereço do responsável, conforme pesquisa na base de dados no sistema do TSE, custodiada pelo TCU (peça 42) .
	
	Comunicação: Ofício 41426/2022 - Seproc (peça 43) 
Data da Expedição: 17/8/2022
Data da Ciência: 19/8/2022 (peça 46) 
Nome Recebedor: Neila Tavares
Observação: Ofício enviado para o endereço do responsável, conforme pesquisa na base de dados no sistema da Receita Federal, custodiada pelo TCU (peça 42) .
Fim do prazo para a defesa: 3/9/2022
	
Conforme Despacho de Conclusão das Comunicações Processuais (peça 49) , as providências inerentes às comunicações processuais foram concluídas. 
Transcorrido o prazo regimental, o responsável João Ocivaldo Batista de Amorim permaneceu silente, devendo ser considerado revel, nos termos do art. 12, § 3º, da Lei 8.443/1992.
ANÁLISE DOS PRESSUPOSTOS DE PROCEDIBILIDADE DA IN/TCU 71/2012
Avaliação de Viabilidade do Exercício do Contraditório e Ampla Defesa
	Verifica-se que não houve o transcurso de mais de dez anos desde o fato gerador sem que tenha havido a notificação do responsável pela autoridade administrativa federal competente (art. 6º, inciso II, c/c art. 19 da IN/TCU 71/2012, modificada pela IN/TCU 76/2016) , uma vez que o fato gerador da irregularidade sancionada ocorreu em 16/8/2012, e o responsável foi notificado sobre a irregularidade pela autoridade administrativa competente conforme segue:
João Ocivaldo Batista de Amorim, por meio do ofício acostado à peça 17, recebido em 16/6/2021, conforme AR (peça 18) .
Valor de Constituição da TCE 	
	Verifica-se, ainda, que o valor atualizado do débito apurado (sem juros) em 1/1/2017 é de R$ 135.833,00, portanto superior ao limite mínimo de R$ 100.000,00, na forma estabelecida conforme os arts. 6º, inciso I, e 19 da IN/TCU 71/2012, modificada pela IN/TCU 76/2016. 
OUTROS PROCESSOS/DÉBITOS NOS SISTEMAS DO TCU COM OS MESMOS RESPONSÁVEIS
	Informa-se que não foi encontrado débito imputável ao responsável em outros processos no Tribunal.
	A tomada de contas especial está, assim, devidamente constituída e em condição de ser instruída.
EXAME TÉCNICO
Da validade das notificações:
	Preliminarmente, cumpre tecer breves considerações sobre a forma como são realizadas as comunicações processuais no TCU. A esse respeito, destacam-se o art. 179, do Regimento Interno do TCU (Resolução 155, de 4/12/2002) e o art. 4º, inciso III, § 1º, da Resolução TCU 170, de 30 de junho de 2004, in verbis:
Art. 179. A citação, a audiência ou a notificação, bem como a comunicação de diligência, farse-ão:
I - mediante ciência da parte, efetivada por servidor designado, por meio eletrônico, fac-símile, telegrama ou qualquer outra forma, desde que fique confirmada inequivocamente a entrega da comunicação ao destinatário;
II - mediante carta registrada, com aviso de recebimento que comprove a entrega no endereço do destinatário;
III - por edital publicado no Diário Oficial da União, quando o seu destinatário não for localizado
 (...) 
Art. 3º As comunicações serão dirigidas ao responsável, ou ao interessado, ou ao dirigente de órgão ou entidade, ou ao representante legal ou ao procurador constituído nos autos, com poderes expressos no mandato para esse fim, por meio de:
I - correio eletrônico, fac-símile ou telegrama;
II - servidor designado;
III - carta registrada, com aviso de recebimento;
IV - edital publicado no Diário Oficial da União, quando o seu destinatário não for localizado, nas hipóteses em que seja necessário o exercício de defesa.
Art. 4º. Consideram-se entregues as comunicações:
I - efetivadas conforme disposto nos incisos I e II do artigo anterior, mediante confirmação da ciência do destinatário;
II - realizadas na forma prevista no inciso III do artigo anterior, com o retorno do aviso de recebimento, entregue comprovadamente no endereço do destinatário;
III - na data de publicação do edital no Diário Oficial da União, quando realizadas na forma prevista no inciso IV do artigo anterior.
§ 1º O endereço do destinatário deverá ser previamente confirmado mediante consulta aos sistemas disponíveis ao Tribunal ou a outros meios de informação, a qual deverá ser juntada ao respectivo processo.
 (...) 
	Bem se vê, portanto, que a validade da citação via postal não depende de que o aviso de recebimento seja assinado pelo próprio destinatário da comunicação, o que dispensa, no caso em tela, a entrega do AR em "mãos próprias". A exigência da norma é no sentido de o Tribunal verificar se a correspondência foi entregue no endereço correto, residindo aqui a necessidade de certeza inequívoca. 
	Não é outra a orientação da jurisprudência do TCU, conforme se verifica dos julgados a seguir transcritos:
São válidas as comunicações processuais entregues, mediante carta registrada, no endereço correto do responsável, não havendo necessidade de que o recebimento seja feito por ele próprio (Acórdão 3648/2013-TCU-Segunda Câmara, Relator José Jorge) ;
É prescindível a entrega pessoal das comunicações pelo TCU, razão pela qual não há necessidade de que o aviso de recebimento seja assinado pelo próprio destinatário. Entregandose a correspondência no endereço correto do destinatário, presume-se o recebimento da citação. (Acórdão 1019/2008-TCU-Plenário, Relator Benjamin Zymler) ;
As comunicações do TCU, inclusive as citações, deverão ser realizadas mediante Aviso de Recebimento - AR, via Empresa Brasileira de Correios e Telégrafos, bastando para sua validade que se demonstre que a correspondência foi entregue no endereço correto. (Acórdão 1526/2007-TCU-Plenário, Relator Aroldo Cedraz) .
A validade do critério de comunicação processual do TCU foi referendada pelo Supremo Tribunal Federal, nos termos do julgamento do MS-AgR 25.816/DF, por meio do qual se afirmou a desnecessidade da ciência pessoal do interessado, entendendo-se suficiente a comprovação da entrega do "AR" no endereço do destinatário:
Ementa: agravo regimental. Mandado de segurança. Desnecessidade de intimação pessoal das decisões do tribunal de contas da união. art. 179 do regimento interno do TCU. Intimação do ato impugnado por carta registrada, iniciado o prazo do art. 18 da lei nº 1.533/51 da data constante do aviso de recebimento. Decadência reconhecida. Agravo improvido.
O envio de carta registrada com aviso de recebimento está expressamente enumerado entre os meios de comunicação de que dispõe o Tribunal de Contas da União para proceder às suas intimações.
O inciso II do art. 179 do Regimento Interno do TCU é claro ao exigir apenas a comprovação da entrega no endereço do destinatário, bastando o aviso de recebimento simples. 
Da revelia do responsável João Ocivaldo Batista de Amorim
No caso vertente, a citação do responsável (Joao Ocivaldo Batista de Amorim) se deu em endereços provenientes de pesquisas de endereços realizadas pelo TCU (vide parágrafos acima) , porquanto, devido ao insucesso de realizar a citação em endereços constantes na base de dados da Receita custodiada pelo TCU (peça 42) , buscou-se a notificação em endereços provenientes das bases de dados públicas custodiadas pelo TCU (TSE e Renach) e das bases de dados do próprio TCU. A entrega dos ofícios citatórios nesses endereços ficou comprovada conforme detalhamento a seguir:
João Ocivaldo Batista de Amorim, ofício 41424/2022 - Seproc (peça 45) , origem no sistema do Renach; ofício 41425/2022 - Seproc (peça 44) , origem no sistema do TSE e ofício 41426/2022 - Seproc (peça 43) , origem no sistema da Receita Federal.
Nos processos do TCU, a revelia não leva à presunção de que seriam verdadeiras todas as imputações levantadas contra os responsáveis, diferentemente do que ocorre no processo civil, em que a revelia do réu opera a presunção da verdade dos fatos narrados pelo autor (Acórdão 1009/2018-TCU-Plenário, Relator Bruno Dantas; 2369/2013-TCU-Plenário, Relator Benjamin Zymler e 2449/2013-TCU-Plenário, Relator Benjamin Zymler) . Dessa forma, a avaliação da responsabilidade do agente não pode prescindir da prova existente no processo ou para ele carreada. 
Ao não apresentar sua defesa, o responsável deixou de produzir prova da regular aplicação dos recursos sob sua responsabilidade, em afronta às normas que impõem aos gestores públicos a obrigação legal de, sempre que demandados pelos órgãos de controle, apresentar os documentos que demonstrem a correta utilização das verbas públicas, a exemplo do contido no art. 93 do Decreto-Lei 200/1967: "Quem quer que utilize dinheiros públicos terá de justificar seu bom e regular emprego na conformidade das leis, regulamentos e normas emanadas das autoridades administrativas competentes." 
Mesmo as alegações de defesa não sendo apresentadas, considerando o princípio da verdade real que rege esta Corte, procurou-se buscar, em manifestações do responsável na fase interna desta Tomada de Contas Especial, se havia algum argumento que pudesse ser aproveitado a seu favor. 
	Entretanto, os argumentos apresentados na fase interna (peça 24) não elidem as irregularidades apontadas.
Importa, por fim, registrar que, conforme consta da instrução inicial, o então gestor não especificou quais foram os veículos e equipamentos em que teria sido utilizado o combustível adquirido. Tal informação é considerada essencial para demonstrar que os valores recebidos foram efetivamente gastos nas ações emergenciais acordadas. Em adição, deve-se ressaltar que o detalhamento das referidas despesas com combustíveis foi requerida pelo concedente (peças 17 e 21) , mas não foi atendida pelo responsável. 
Em se tratando de processo em que a parte interessada não se manifestou acerca das irregularidades imputadas, não há elementos para que se possa efetivamente aferir e reconhecer a ocorrência de boa-fé na conduta do responsável, podendo este Tribunal, desde logo, proferir o julgamento de mérito pela irregularidade das contas, conforme os termos dos §§ 2º e 6º do art. 202 do Regimento Interno do TCU. (Acórdão 2064/2011-TCU-Primeira Câmara (Relator Ubiratan Aguiar) , 6.182/2011-TCU-1ª Câmara (Relator Weber de Oliveira) , 4.072/2010-TCU-1ª Câmara (Relator Valmir Campelo) , 1.189/2009-TCU-1ª Câmara (Relator Marcos Bemquerer) , 731/2008-TCU-Plenário (Relator Aroldo Cedraz) .
Dessa forma, o responsável João Ocivaldo Batista de Amorim deve ser considerado revel, nos termos do art. 12, § 3º, da Lei 8.443/1992, devendo as contas serem julgadas irregulares, condenando-o ao débito apurado e aplicando-lhe a multa prevista no art. 57 da Lei 8.443/1992.
Prescrição da Pretensão Punitiva
	Vale ressaltar que a pretensão punitiva do TCU, conforme Acórdão 1441/2016-TCU-Plenário, Relator Benjamin Zymler, que uniformizou a jurisprudência acerca dessa questão, subordina-se ao prazo geral de prescrição indicado no art. 205 do Código Civil, que é de dez anos, contado da data de ocorrência da irregularidade sancionada, nos termos do art. 189 do Código Civil, sendo este prazo interrompido pelo ato que ordenar a citação, a audiência ou a oitiva do responsável.
No caso em exame, não ocorreu a prescrição, uma vez que a irregularidade sancionada ocorreu em 16/8/2012, e o ato de ordenação da citação ocorreu em 21/7/2022.
CONCLUSÃO
	Em face da análise promovida na seção "Exame Técnico", verifica-se que o responsável João Ocivaldo Batista de Amorim não logrou comprovar a boa e regular aplicação dos recursos; instado a se manifestar, optou pelo silêncio, configurando a revelia, nos termos do § 3º, do art. 12, da Lei 8.443/1992. Ademais, inexistem nos autos elementos que demonstrem a boa-fé do responsável ou a ocorrência de outras excludentes de culpabilidade.
Verifica-se também que não houve a prescrição da pretensão punitiva, conforme análise já realizada.
	Tendo em vista que não constam dos autos elementos que permitam reconhecer a boa-fé do responsável, sugere-se que as suas contas sejam julgadas irregulares, nos termos do art. 202, § 6º, do Regimento Interno do TCU, com a imputação do débito atualizado monetariamente e acrescido de juros de mora, nos termos do art. 202, § 1º do Regimento Interno do TCU, descontado o valor eventualmente recolhido, com a aplicação da multa prevista no art. 57 da Lei 8.443/1992.
Por fim, como não houve elementos que pudessem modificar o entendimento acerca das irregularidades em apuração, mantém-se a matriz de responsabilização presente na peça 38.
PROPOSTA DE ENCAMINHAMENTO
Diante do exposto, submetemos os autos à consideração superior, propondo ao Tribunal:
considerar revel o responsável João Ocivaldo Batista de Amorim (CPF: XXX.502.552-XX) , para todos os efeitos, dando-se prosseguimento ao processo, com fulcro no art. 12, § 3º, da Lei 8.443/1992; 
julgar irregulares, nos termos dos arts. 1º, inciso I, 16, inciso III, alínea c, da Lei 8.443/1992, c/c os arts. 19 e 23, inciso III, da mesma Lei, as contas do responsável João Ocivaldo Batista de Amorim (CPF: XXX.502.552-XX) , condenando-o ao pagamento da importância a seguir especificada, atualizada monetariamente e acrescida dos juros de mora, calculada a partir da data discriminada até a data da efetiva quitação do débito, fixando-lhe o prazo de quinze dias, para que comprove, perante o Tribunal, o recolhimento da referida quantia aos cofres do Tesouro Nacional, nos termos do art. 23, inciso III, alínea "a", da citada lei, c/c o art. 214, inciso III, alínea "a", do Regimento Interno do TCU;  
		Débito relacionado ao Sr. João Ocivaldo Batista de Amorim (CPF: XXX.502.552-XX) :
	Data de ocorrência
	Valor histórico (R$) 

	16/8/2012
	99.482,92

Valor atualizado do débito (com juros) em 4/10/2022: R$ 183.535,82.
aplicar ao responsável João Ocivaldo Batista de Amorim a multa prevista no art. 57 da Lei 8.443/1992 c/c o art. 267 do Regimento Interno do TCU, fixando-lhe o prazo de quinze dias, a contar da notificação, para que comprove, perante o Tribunal (art. 214, III, alínea "a", do Regimento Interno do TCU) , o recolhimento da dívida aos cofres do Tesouro Nacional, atualizada monetariamente desde a data do acórdão proferido por este Tribunal até a data do efetivo recolhimento, se paga após o vencimento, na forma da legislação em vigor;
	autorizar, desde logo, a cobrança judicial das dívidas, caso não atendida a notificação, na forma do disposto no art. 28, inciso II, da Lei 8.443/1992;
autorizar também, desde logo, se requerido, com fundamento no art. 26, da Lei 8.443, de 1992, c/c o art. 217, §1º do Regimento Interno do TCU, o parcelamento da dívida em até 36 parcelas, incidindo, sobre cada parcela, corrigida monetariamente, os correspondentes acréscimos legais, fixando-lhe o prazo de quinze dias, a contar do recebimento da notificação, para comprovar, perante o Tribunal, o recolhimento da primeira parcela, e de trinta dias, a contar da parcela anterior, para comprovar os recolhimentos das demais parcelas, devendo incidir, sobre cada valor mensal, atualizado monetariamente, os juros de mora devidos, no caso do débito, na forma prevista na legislação em vigor, alertando o responsável de que a falta de comprovação do recolhimento de qualquer parcela importará o vencimento antecipado do saldo devedor, nos termos do § 2º do art. 217 do Regimento Interno deste Tribunal; 
enviar cópia do Acórdão a ser prolatado à Procuradoria da República no Estado do Amazonas, nos termos do § 3º do art. 16 da Lei 8.443/1992, c/c o § 7º do art. 209 do Regimento Interno do TCU, para adoção das medidas cabíveis; e
enviar cópia do Acórdão que vier a ser proferido ao Ministério do Desenvolvimento Regional e ao responsável, para ciência;
informar à Procuradoria da República no Estado do Amazonas, ao Ministério do Desenvolvimento Regional e ao responsável que a presente deliberação, acompanhada do Relatório e do Voto que a fundamenta, está disponível para a consulta no endereço www.tcu.gov.br/acordaos, além de esclarecer que, caso requerido, o TCU poderá fornecer sem custos as correspondentes cópias, de forma impressa; e
informar à Procuradoria da República no Estado do Amazonas que, nos termos do parágrafo único do art. 62 da Resolução TCU 259/2014, os procuradores e membros do Ministério Público credenciados nesta Corte podem acessar os presentes autos de forma eletrônica e automática, ressalvados apenas os casos de eventuais peças classificadas como sigilosas, as quais requerem solicitação formal."
MANIFESTAÇÃO DO MINISTÉRIO PÚBLICO JUNTO AO TCU
	O Ministério Público junto ao TCU, representado pelo Procurador Rodrigo Medeiros de Lima, divergiu da proposta da unidade técnica, conforme o Parecer à peça 54, a seguir transcrito.
	"Trata-se de Tomada de Contas Especial (TCE) instaurada pelo Ministério do Desenvolvimento Regional, em desfavor de João Ocivaldo Batista de Amorim, em razão da não comprovação da regular aplicação dos recursos repassados pela União por meio do Termo de compromisso de registro Siafi 672638 (peça 4) , firmado entre o órgão federal e o município de Canutama/AM, e que tinha por objeto "ações de atendimento emergencial para socorro, assistência e restabelecimento de serviços essenciais" no aludido município.
A unidade técnica, após analisar os autos, em pareceres uníssonos (peças 50-52) , concluiu, em síntese, por considerar revel o responsável João Ocivaldo Batista de Amorim, julgar irregulares suas contas, condená-lo em débito e aplicar-lhe a multa prevista no art. 57 da Lei 8.443/1992 c/c o art. 267 do Regimento Interno do TCU. 
Este representante do Ministério Público junto ao Tribunal de Contas da União discorda do encaminhamento proposto, em virtude da ocorrência da prescrição das pretensões punitiva e de ressarcimento, à luz do disposto na Resolução - TCU 344, de 11 de outubro de 2022, conforme exposto a seguir.
A princípio, cumpre registrar nosso posicionamento quanto à consideração de mais de uma causa interruptiva de mesma natureza (§ 1º do artigo 5º do referido normativo) , o que não consideramos proporcional, pois possibilita, no limite, infindáveis extensões do prazo prescricional, algo incompatível com o princípio da razoabilidade.
Não obstante, a presente análise da prescrição segue integralmente os ditames da Resolução TCU 344/2022, em observância ao que restou decidido pela Corte de Contas, a teor do voto condutor do Acórdão 2285/2022-TCU-Plenário (relator Ministro Antonio Anastasia) .
De acordo com o previsto no artigo 4º, inciso II, da Resolução - TCU 344, de 11 de outubro de 2022, o termo inicial do prazo prescricional se deu em 23/5/2013, data da apresentação da prestação de contas ao órgão competente para a sua análise inicial (peça 16, p. 2, § 3.7) . 
Devem ser considerados como causas interruptivas da prescrição, conforme art. 5º da Resolução - TCU 344/2022: 
I - pela notificação, oitiva, citação ou audiência do responsável, inclusive por edital: Ofício nº 231/2021/CGPC/DIORF/SECOG/SEMDR, de 5/8/2021, (peças 21-22) ; Ofício 41426/2022-Secomp-4, de 19/8/2022, (peças 43 e 46) .
II - por qualquer ato inequívoco de apuração do fato: Parecer n. 42/2021/RESUD/Gabinete SE, de 10/3/2021, (peça 16) ; Parecer Financeiro n. 395/2021/DTCE/CTCE/CGPC/DIORF/SECOG/SE-MDR, de 28/10/2021,  (peça 23) ; Relatório de TCE n. 188/202, de 23/11/2021,  (peça 28) ; Relatório de Auditoria E-TCE n. 2520/2021, de 4/1/2022,  (peça 31) ; Parecer do Dirigente de Controle Interno E-TCE n. 2520/2021, de 6/1/2022, (peça 33) ; instrução e pronunciamentos do diretor e do secretário da SecexTCE, de 21/7/2022, (peças 39-41) ; instrução e pronunciamentos do diretor e do secretário da SecexTCE, de 10/10/2022, (peças 50-52) .
Considerando que transcorreu prazo superior a cinco anos entre as datas dessas interrupções, nos termos do art. 2º da Resolução - TCU 344/2022, operou-se a prescrição quinquenal das pretensões punitivas e de ressarcimento do TCU. 
Portanto, como ocorreu a prescrição das pretensões punitiva e de ressarcimento do TCU no âmbito do presente processo, o Ministério Público junto ao Tribunal de Contas da União manifesta-se em discordância com o encaminhamento oferecido pela unidade técnica, e propõe o arquivamento do feito, com fulcro no art. 11 da Resolução TCU 344/2022.
"
É o Relatório

não há.

Procurador Rodrigo Medeiros de Lima.

TOMADA DE CONTAS ESPECIAL. NÃO COMPROVAÇÃO DA APLICAÇÃO DE RECURSOS REPASSADOS VIA TERMO DE COMPROMISSO FIRMADO ENTRE A UNIÃO E O MUNICÍPIO DE CANUTAMA/AM COM O OBJETIVO DE FINANCIAR AÇÕES DE ATENDIMENTO EMERGENCIAL PARA SOCORRO, ASSISTÊNCIA E RESTABELECIMENTO DE SERVIÇOS ESSENCIAIS. CITAÇÃO. REVELIA. PRESCRIÇÃO. ARQUIVAMENTO. CIÊNCIA.

TOMADA DE CONTAS ESPECIAL (TCE)

Secretaria de Controle Externo de Tomada de Contas Especial (SecexTCE).

Trago à apreciação deste Colegiado estes que cuidam de tomada de contas especial instaurada pelo Ministério do Desenvolvimento Regional, em desfavor de João Ocivaldo Batista de Amorim, em razão da não comprovação da regular aplicação dos recursos repassados pela União por meio do Termo de compromisso de registro Siafi 672638, firmado entre o órgão federal e município de Canutama, e que tinha por objeto "ações de atendimento emergencial para socorro, assistência e restabelecimento de serviços essenciais, no município de Canutama/AM".
2.	Após as necessárias análises, a Secretaria de Controle Externo de Tomada de Contas Especial propõe que "as contas sejam julgadas irregulares, nos termos do art. 202, § 6º, do Regimento Interno do TCU, com a imputação do débito atualizado monetariamente e acrescido de juros de mora, nos termos do art. 202, § 1º do Regimento Interno do TCU, descontado o valor eventualmente recolhido, com a aplicação da multa prevista no art. 57 da Lei 8.443/1992" (peças 50 a 52) .
3.	Por seu turno, o Ministério Público junto ao TCU, representado pelo Procurador Rodrigo Medeiros de Lima, divergiu da proposta da unidade técnica, conforme o Parecer à peça 54, e propõe "o arquivamento do feito, com fulcro no art. 11 da Resolução TCU 344/2022", tendo em vista que "ocorreu a prescrição das pretensões punitiva e de ressarcimento do TCU no âmbito do presente processo".
4.	Assiste razão ao MP/TCU.
5.	Conforme apontado pelo Douto Parquet, o termo inicial do prazo prescricional se deu em 23/5/2013, data da apresentação da prestação de contas ao órgão competente para a sua análise inicial (peça 16, p. 2, § 3.7) . Já as causas interruptivas previstas no art. 5º da Resolução - TCU 344/2022 foram os seguintes: 
I - notificação, oitiva, citação ou audiência do responsável, inclusive por edital: Ofício nº 231/2021/CGPC/DIORF/SECOG/SEMDR, de 5/8/2021, (peças 21-22) ; Ofício 41426/2022-Secomp-4, de 19/8/2022, (peças 43 e 46) .
II - Parecer n. 42/2021/RESUD/Gabinete SE, de 10/3/2021, (peça 16) ; Parecer Financeiro n. 395/2021/DTCE/CTCE/CGPC/DIORF/SECOG/SE-MDR, de 28/10/2021, (peça 23) ; Relatório de TCE n. 188/202, de 23/11/2021, (peça 28) ; Relatório de Auditoria E-TCE n. 2520/2021, de 4/1/2022, (peça 31) ; Parecer do Dirigente de Controle Interno E-TCE n. 2520/2021, de 6/1/2022, (peça 33) ; instrução e pronunciamentos do diretor e do secretário da SecexTCE, de 21/7/2022, (peças 39-41) ; instrução e pronunciamentos do diretor e do secretário da SecexTCE, de 10/10/2022, (peças 50-52) .
6.	Como se observa, transcorreu prazo superior a cinco anos entre o termo inicial do prazo prescricional e as datas das interrupções. Assim, nos termos do art. 2º da Resolução - TCU 344/2022, operou-se a prescrição quinquenal das pretensões punitivas e de ressarcimento do TCU.
7.	Dessa forma, acolho a proposta do MP/TCU pelo arquivamento do feito, com fulcro no art. 11 da Resolução TCU 344/2022.
8.	Ante o exposto, voto por que o Tribunal adote a minuta de acórdão que ora submeto à apreciação deste Colegiado.
TCU, Sala das Sessões, em 13 de dezembro de 2022.
ANTONIO ANASTASIA 
Relator